臺灣高等法院臺中分院刑事判決　　　　　　　　九十三年度上更(一)字第三二號
　　上　訴　人
　　即　被　告　乙○○
　　　　　　　　丁○○○
　　　　　　　　丙○○
　　共　　　同
　　指定辯護人　本院公設辯護人甲○○
右上訴人因傷害致死案件，不服臺灣南投地方法院八十九年度訴字第三三九號中華民
國九十年六月二十日第一審判決（起訴案號：臺灣南投地方法院檢察署八十九年度偵
字第二三一五號），提起上訴，判決後，經最高法院發回更審，本院判決如左：
    主      文
原判決撤銷。
乙○○、丁○○○、丙○○共同傷害人之身體，各處有期徒刑陸月，如易科罰金，均
以參佰元折算壹日。
    事實及理由
一、犯罪事實：
    乙○○、丁○○○、丙○○與劉文隆（為現役軍人，現上訴於國防部高等軍事法
    院審理中）於民國八十九年七月一日凌晨零時許，相約在南投縣南投市綠美橋上
    右側第三個觀景臺飲酒（依由東往西之方向順序排列）。同日凌晨一時許，李坤
    達騎乘車號ＶＴＺ─三三七號機車至綠美橋，見乙○○、丁○○○、丙○○、劉
    文隆等四人在該處飲酒，乃徵得乙○○、丁○○○、丙○○與劉文隆四人之同意
    ，加入渠等共同飲酒，席間丁○○○與李坤達因「酒量分配」、「在南投混過及
    何處當老大」等原因發生口角二次，李坤達亦因飲酒過量而達於酩酊之程度，於
    第二次口角後，二人發生拉扯，丁○○○並用手毆打李坤達，此時在旁之乙○○
    、丙○○、劉文隆見狀，乃與丁○○○共同基於傷害李坤達身體之犯意連絡，分
    別以拳頭或腳踢之方式毆打李坤達，致李坤達身體受有左手類似指甲抓痕之小括
    擦傷，前頸及胸前類似拳擊之皮下出血之傷害。李坤達受傷後，因不堪乙○○等
    四人之毆打，乃趁機逃跑（由西往東之方向），然乙○○等四人見狀，竟自後追
    逐李坤達，欲繼續毆打李坤達，追約五十公尺至綠美橋右側第一個觀景台時（依
    由東往西之方向順序排列），李坤達見乙○○等人逼近，在乙○○等四人無法預
    見之情形下，李坤達因飲酒酩酊，對於週遭環境已達無法正確判斷與識別之程度
    ，竟由觀景台跳至橋下，欲躲避乙○○等人之追逐。嗣因高處墜落，致受有左肩
    膀鈍挫傷、肺門撕裂傷、胸骨及第十胸椎骨折、右側肋骨在前胸壁發生連枷性骨
    折、左側肋骨在後胸壁發生連枷性骨折，因硬腦膜外傷出血、顱骨骨折破裂當場
    死亡，乙○○等四人見李坤達跳下後即至橋下查看，見李坤達當場死亡，渠四人
    竟分別逃離現場，現場則尚遺留劉文隆（原審誤載為丙○○）所騎乘之ＶＴＹ─
    二二三號機車及丙○○之行動電話。嗣於八十九年七月一日上午六時許，因張士
    耀經過綠美橋，發現橋下李坤達之屍體，乃報警處理而循線查獲上情。
二、認定犯罪事實所憑證據、理由及對於被告辯解本院的判斷：
    上訴人即被告（下稱被告）乙○○、丁○○○、丙○○及共犯劉文隆均坦承曾於
    前揭時、地與李坤達一起喝酒，期間丁○○○與李坤達發生口角，並毆打被害人
    李坤達之事實不諱，惟均堅決否認有傷害李坤達致死之犯行，均辯稱：渠等只有
    傷害被害人，並無預知被害人會因此跳下橋下死亡，被害人跑走後，渠等只是要
    被害人回來拿走自己之東西，並把話講清楚，而非追打被害人等語。然查：
  (一)同案共犯劉文隆於檢察官偵查時供稱：「死者（指李坤達）向丁○○○說是做老
    大的，丁○○○問他是在哪裡做老大，之後二人講一講，丁○○○就踢他肚子」
    ；「丁○○○和死者發生口角，就動手打死者，我和乙○○也加入毆打死者，我
    們是用手打他，也還用腳踢他，死者有倒在地上，後來有爬起來就開始跑，丙○○、乙○○就追上去，叫他不要跑，他跑到橋上拱形的觀景台護欄處就往下跳，
    並沒有爬上欄杆」（見相字卷第二四頁反面、第二五頁正面）；於國防部中部地
    方軍事法院檢察署檢察官偵查時供稱：「他（指李坤達）與丁○○○發生口角，
    丁○○○並打那人，我上前幫忙踹了那人一下，丙○○打那人手臂一拳，那人欲
    逃離便往橋下跳，經我們下去察看，發現他已死亡，便均逃離現場」、「言語中
    因死者曾提及其曾在南投混過，丁○○○不爽便打他」、「當時是由丁○○○用
    手先打他，後乙○○再用手毆打死者，我見狀才用腳踹他，最後才是由丙○○毆
    打死者」、「死者倒地後不久，突然起身往橋上觀景台跑去，乙○○見狀即與丙○○二人用跑步方式追上去」（見該署八十九年中檢字第一七五號偵查影印卷第
    三頁反面、第四頁正面、第四十頁反面、第四一頁正面）；復於國防部中部地方
    軍事法院審理時稱：「李坤達與丁○○○發生口角之後，我們四人便和李坤達打
    了起來，當時李坤達和丁○○○爭吵時有互相拉扯，我便踢李坤達一腳，李民不
    支倒地」等語（見該院八十九年臺審字第二一四號審判影印卷第四頁反面）。
  (二)被告乙○○於警訊時供稱：「喝酒過程丁○○○與李坤達有發生糾紛，丁○○○
    有帶頭毆打李坤達」、「丁○○○、劉文隆、丙○○等三人都以徒手、拳頭、腳
    踢，三人均毆打前胸及前肚」、「三人毆打李坤達後，李坤達就往綠美橋北端跑
    ，我便追向前去」、「我的打火機是於橋上追打李坤達時掉落的」、「死者再度
    與潘某發生口角，並再度前往旁邊溝通，結果潘某與死者一言不合開始互毆，接
    著丙○○先上前加入圍毆，劉文隆亦接著起身加入圍毆死者．．．劉文隆還是繼
    續用腳踢死者（當時死者已被圍毆倒地），之後死者起身並往軍功里的方向逃跑
    ，我便先追他，接著他們三人亦陸續追來，追到橋上有一處凸出的地方，死者就
    把腳跨出欄杆，欲往下跳，當時我便向前用手抓住他的手，結果不到一秒鐘之時
    間就往下滑」（見偵查卷第七頁反面、第八頁正面、第五三頁正面）；於偵查中
    供稱：「丁○○○與死者發生口角，丁○○○動手打死者，劉文隆和丙○○有動
    手毆打死者，都是用手打，也有用腳踢，一共有二次衝突，第二次又發生衝突，
    愈吵愈大聲，他們三人就毆打死者，死者倒在地上，他們又用腳踢他，．．．死
    者趁機往軍功里方向跑，我就追過去，其他三人隨後跟過來」（見相字卷第二三
    頁反面）；於國防部中部地方軍事法院檢察署檢察官偵查中供稱：「我見劉員（
    劉文隆）用腳踢死者，踢幾下我忘了，死者當時係躺在地上，並無反抗．．．我
    見他（指劉文隆）和潘員跟隨在我之後追毆死者」等語（見該署前開偵查影印卷
    第三六頁）。
  (三)被告丁○○○於偵查中供稱：「我和死者因為酒量分配的問題發生口角，我就和
    他發生拉扯，之後又繼續喝酒，後來又發生口角，我又和他發生拉扯，死者就要
    跑，劉文隆、乙○○、丙○○就在後面追他」（見相字卷第二七頁正面）；於國
    防部中部地方軍事法院審理時稱：「被害人遭毆打後，人坐在地上約三、四分鐘
    後，便起身逃跑」、「（問：黃員稱其和洪員在前追毆死者，劉員和潘員跟在黃
    員之後，是否實在，有無意見？）無意見」等語（見該院前開影印卷第十七頁正
    面、第十八頁正面）。
  (四)被告丙○○於警訊時供稱：「丁○○○和李坤達發生口角糾紛，便以手推李坤達
    ，致李坤達摔倒在地，然後劉文隆、阿賢（即乙○○）和我等四人以腳踢死者李
    坤達身體，李坤達被我們踢其身體後，起身往軍功里方向赤腳逃逸，追在前者為
    阿賢，我則步行在後，劉文隆和丁○○○則在我後方，死者李坤達一邊跑一邊往
    橋之欄杆前去，亦轉頭看後方有無我們在追，隨即就往橋下跳下，我有見到阿賢
    有用手抓住李坤達之衣服」（見偵查卷第五十頁反面、第五一頁正面）；於偵查
    中供稱：「（問：死者在跑時，你們四人都在後面追？）我是跟在乙○○後面，
    丁○○○、劉文隆跟在我後面」、「（問：死者要跑時你們為何在後面追？）是
    丁○○○叫我們把他追回」、「（問：你看到死者跨上欄杆時，你距離他有多遠
    ？）大約五公尺」（見偵查卷第五八頁反面、第五九頁正面）、「凌晨一點多時
    ，死者騎機車經過那邊，說要和我們一起喝酒，我們就讓他加入，期間快喝完的
    時候，死者與丁○○○發生口角，丁○○○將死者推倒在地上，我們四人就用腳
    踢他，後來死者爬起就開始跑，丁○○○就叫我們去追他，追他回來」（見相字
    卷第二五頁反面）；又於國防部中部地方軍事法院檢察署檢察官偵查中供稱：「
    潘員跟死者先起口角衝突，潘員將死者推倒在地，我們三人含劉員分別就用腳踢
    他」（見該署前開偵查影印卷第十七頁正面）；於原審法院訊問時供稱：「是丁○○○要我們去追，他沒說要追什麼」等語（見原審卷第五二頁反面）。
  (五)被害人李坤達與被告等人既素不相識，案發當天因被害人騎乘機車途經綠美橋，
    見被告等人在該處喝酒，才臨時與被告等一起飲酒，當時又僅因「酒量分配」、
    「在南投混過及何處當老大」等問題，致生口角，此為被告三人所自承，而被害
    人遭圍毆，趁隙逃離時，僅遺留一部機車及一雙拖鞋在現場，亦有刑案現場測繪
    圖一份及案發後所拍攝之現場照片在卷可查（見偵查卷第二一頁、相驗卷第十七
    頁），被害人遺留於現場者並非貴重之物品，而雙方所爭執者亦僅係上述「酒量
    分配」等芝麻小事，衡情僅須爭執事件落幕，被告等人離開現場後，被害人自會
    前來取回遺留之物，被告等人實無庸大費周章，一見被害人逃離現場，即馬上趨
    前追逐。是被告三人辯稱：伊等只是要被害人回來拿走自己之東西，並把話講清
    楚，而非追打被害人云云，顯有違常情，不足採信。參以被害人當時係赤足逃離
    現場乙節觀之（此業據被告丙○○於警訊時供明在卷，並有拖鞋一雙留在橋上可
    證，詳如前述），足徵被害人確係為逃避毆打，方不及穿好拖鞋，即慌忙逃離現
    場。是被告等人追逐被害人之用意，應係欲追毆被害人無誤。
  (六)依法醫解剖報告記載：「１、分析死者受傷情形，死者墜落時是以頭下腳上姿勢
    ，頭頂先觸及河灘上厚砂土堆，因接觸面積大及砂土沒有固定形狀及稜角，故頭
    皮無出現外傷，但卻有嚴重顱骨骨折及腦實質損傷。隨後左肩膀也撞到地造成此
    部位的鈍挫傷。肺臟因身體驟然撞地面時的慣性力作用在肺門形成撕裂傷。胸骨
    及第十胸椎因體重在重力加速度作用發生骨折。復因體軸旋轉使得右側肋骨在前
    胸壁發生連枷性骨折，左側肋骨在後胸壁發生連枷性骨折，而胸壁外表無明顯外
    傷。腹腔臟器因橫膈膜及胸腔內臟器的緩衝而未出現傷害。四肢亦因沒有發生撞
    擊而無骨折。高處墜落為死者致命傷。２、依刑案現場測繪圖死者陳屍地點距觀
    景台二．八公尺，顯示死者離開觀景台時有一水平方向初速。３、死者血液酒精
    濃度為二四六．七mg/dl ，達酩酊程度，但未至昏迷麻醉之程度。４、死者另有
    與墜落無關之傷害；左手類似指甲抓痕之小括擦傷，前頸及胸前之類似拳擊之皮
    下出血」，此有法務部法醫研究所８９法醫所醫鑑字第八號鑑定書可稽（
    見原審卷第十八頁）。此外並經檢察官督同法醫師相驗屬實，製有勘驗筆錄、解
    剖鑑定、相驗屍體證明書、驗斷書、現場照片及模擬案發情形之錄影帶在卷可憑
    ；且證人即法醫師陳明宏亦證稱：死者身上另有的擦傷及胸前皮下出血是拳腳傷
    ，此拳腳傷無法致被害人死亡，被害人是因墜落而死亡（見原審卷第一０四頁）
    。足證被害人李坤達確係因自高處之綠美橋上墜落至橋下頭部先碰撞地面而死亡
    ，被告等人先前對其之毆打，僅係造成李坤達身體受有左手類似指甲抓痕之小括
    擦傷，前頸及胸前之類似拳擊之皮下出血之傷害，並非李坤達致死之原因。
  (七)按刑法第二百七十七條第二項前段之傷害致人於死罪，係行為人對於犯普通傷害
    罪致發生死亡結果所明定加重其刑之結果犯。而加重結果犯，以行為人能預見其
    結果之發生為要件，又所謂能預見乃指客觀情形而言，且以行為人對於加重結果
    之發生有預見之可能，始得適用。本件被害人酒後被毆打雖尚知趁隙逃跑，且為
    確知被告等是否追毆猶知邊跑邊回頭查看，雖如前所述，然本件發生之地點，為
    兩端暢通之綠美橋橋面通道，橋上設有高約一百公分之護欄，此有八十九年七月
    六日現場模擬時所拍攝之現場照片在卷足憑（見偵查卷第六六至七六頁），如非
    刻意翻越，一般而言，行人應不致於失足或不慎跌入溪底，是被害人之墜落溪底
    ，應係蓄意翻越護欄所致；且案發時已是凌晨，正值深夜時分，人車稀少，此從
    被告乙○○於模擬案發現場時供稱，當時被告丁○○○與被害人係在橋上中央發
    生口角等情（見偵查卷第七五頁照片、第八七頁反面），即可得明證（蓋若車流
    量甚多，豈可能在橋面中央發生爭執），故被害人離開現場之通道並未受到限制
    ，其所受之毆打亦均屬輕微之皮肉傷，並未遭受嚴重凌虐，依一般常理判斷，應
    無強行自高度甚高之綠美橋跳下以求脫困之理。另參以前述法務部法醫研究所之
    鑑定書上所載示：「送驗檢品經檢驗結果含高濃度酒精，血液246.7mg/dL、尿液
    436.1mg/dL、胃內容物643.1mg/dL、膽汁221.9m g/dL」（見原審卷第十七頁）
    ，及證人即負擔相驗屍體法醫師陳明宏於原審訊問時結證所稱：「採樣時間是解
    剖那天，因當場死亡，酒精濃度不會繼續代謝，不會有所變化，依酒精濃度顯示
    ，被害人達銘酊程度，即多話情緒興奮走路不穩，但尚未達昏迷」（見原審卷第
    一０四頁）等相互勾稽以觀，並參酌法務部法醫研究所於九十四年二月二十二日
    以法醫理字第０９４００００３０７號函所說明原鑑定人之研判意見為：死者李
    坤達當時血中酒精濃度為246.7mg/dL，已達酩酊程度，對於週遭環境已達無法正
    確判斷與識別之程度等情（見本院更審卷第三五頁），足見被害人當時神智已達
    於無法正確判斷暨識別週遭環境之程度，始會翻越護欄自高度甚高之綠美橋跳下
    ，以致墜落至橋下頭部先碰撞地面而死亡，此情顯非在後追趕之被告等人所得預
    見。是本件被害人死亡之加重結果，被告等人在客觀上即無預見之可能，依上開
    說明，自不能對被告等人遽依傷害致人於死之罪責相繩。
  (八)綜上各情相互以觀，本件被害人雖確遭被告等人毆打成傷，惟被害人致命之傷害
    ，既係高處墜落所造成，而其自高處墜落，又係因被害人飲酒酩酊，對於週遭環
    境已達無法正確判斷與識別之程度，而翻越護欄自高度甚高之綠美橋跳下所致，
    並非在後追趕之被告等人所得預見。是被告等對於毆打被害人成傷之事實，雖應
    承擔傷害罪責，然對於被害人死亡之加重結果，既無預見之可能，自與加重結果
    犯之構成要件不合，尚不能遽論以傷害致人於死罪責。本件事證已臻明確，被告
    等傷害犯行，均堪認定。
三、撤銷改判的理由：
  (一)撤銷原判決的理由：
    本件被害人致命之傷害，係因自高處墜落所造成，而其自高處墜落，又係因被害
    人飲酒酩酊，對於週遭環境已達無法正確判斷與識別之程度，而翻越護欄自高度
    甚高之綠美橋跳下所致，並非在後追趕之被告等人所得預見，已如前述。被告等
    人對於被害人死亡之加重結果，既無預見之可能，自與加重結果犯之構成要件不
    合，原審未予詳查，遽論以傷害致人於死罪責，尚有未當。
  (二)自為判決的論罪科刑理由：
  (1)被告乙○○、丁○○○、丙○○所為，均係觸犯刑法第二百七十七條第一項之傷
    害罪。公訴意旨認被告所犯為傷害致死罪，惟因被告等人對於被害人死亡之加重
    結果，並無預見之可能，已如前述，檢察官所認定事實，自有未洽，然因所起訴
    傷害之基本事實同一，自應由本院予以變更起訴所引法條。被告乙○○、丁○○○、丙○○與劉文隆之間，有犯意之聯絡及行為之分擔，均為共同正犯。
  (2)審酌被告三人年紀尚輕，前均無任何犯罪前科紀錄之素行（參卷附臺灣高等法院
    被告全國前案紀錄表），僅因飲酒與被害人發生爭執之細故，即動手毆打被害人
    成傷，於被害人墜落橋下當場死亡後，竟離開現場而未報警處理，犯後又未能與
    被害人達成民事賠償和解，未見悔意之態度等一切情狀，分別量處被告三人有期
    徒刑六月，並均諭知易科罰金之折算標準，以資懲儆。
四、適用的法律：
  (1)刑事訴訟法第三百六十九條第一項前段、第三百六十四條、第二百九十九條第一
    項前段、第三百條。
  (2)刑法第二百七十七條第一項、第二十八條、第四十一條第一項前段，罰金罰鍰提
    高標準條例第一條前段、第二條。
中      華      民      國      九十四  年      四      月      二十六  日
                                臺灣高等法院臺中分院刑事第九庭
                                      審判長法  官  陳  筱  珮
                                            法　官　趙　春　碧
                                            法  官  張  國  忠
右正本證明與原本無異。
檢察官得上訴。被告不得上訴。
如不服本判決應於收受送達後十日內向本院提出上訴書狀，其未敘述上訴之理由者並
得於提起上訴後十日內向本院補提理由書（均須按他造當事人之人數附繕本）。
                                            書記官　林　玉　惠
中      華      民      國      九十四  年      四      月      二十七  日
附錄法條：
刑法第二百七十七條：傷害人之身體或健康者，處三年以下有期徒刑，拘役或一千元
以下罰金。犯前項之罪，因而致人於死者，處無期徒刑或七年以上有期徒刑，致重傷
者，處三年以上、十年以下有期徒刑。
                                                                        Ａ
